【裁判字號】    99,交聲,2523
【裁判日期】    990831
【裁判案由】    交管條例聲異
【裁判全文】
臺灣板橋地方法院交通事件裁定        99年度交聲字第2523號
原處分機關  交通部公路總局臺北區監理所蘆洲監理站
異  議  人  甲○○
即受處分人
上列受處分人因違反道路交通管理處罰條例案件，對於交通部公
路總局臺北區監理所蘆洲監理站於民國99年8 月10日所為北監蘆
字第裁46-C00000000號所為之裁決處分（原舉發案號：臺北縣政
府警察局北縣警交大字第C00000000 號），聲明異議，本院裁定
如下：
    主  文
原處分撤銷。
甲○○汽車駕駛人，駕駛汽車經測試檢定，酒精濃度超過規定標
準，應吊扣其輕型機器腳踏車駕駛執照壹年及接受道路交通安全
講習。
    理  由
一、原處分意旨略以：異議人即受處分人甲○○於民國（下同）
    99年8 月6 日23時10分許，騎乘車牌號碼SY3-230 號輕型機
    器腳踏車（即輕型機車），於臺北縣三重市○○路、大智街
    口，，有「汽車駕駛人酒精濃度超過規定標準（每公升0.55
    毫克以上）」之違規事實，經臺北縣政府警察局警員當場掣
    單舉發，乃依道路交通管理處罰條例第35條第1 項第1 款之
    規定處罰鍰新臺幣（下同）45,000元、吊扣駕駛執照1 年，
    並依同條例第24條之規定施以道路安全講習。
二、本件異議意旨略以：異議人因騎機車酒駕，現在是在開車送
    貨養小孩、母親，汽車駕駛執照是伊生活上所需，會影響生
    計，請裁定不用扣汽車駕駛執照等語。
三、按汽車駕駛人飲用酒類或其他類似物後，其吐氣所含酒精濃
    度超過每公升○．二五毫克以上者，不得駕車；汽車駕駛人
    ，駕駛汽車經測試檢定，酒精濃度超過規定標準者，處新臺
    幣一萬五千元以上六萬元以下罰鍰，並當場移置保管該車輛
    、吊扣其駕駛執照一年及接受道路交通安全講習，道路交通
    安全規則第114 條第2 款、道路交通管理處罰條例第35條第
    1 項第1 款、第24條第1 項第2 款分別定有明文；次按修正
    後道路交通管理處罰條例第68條規定：「汽車駕駛人，因違
    反本條例及道路交通安全規則之規定，受吊銷駕駛執照處分
    時，吊銷其持有各級車類之駕駛執照。」，該條既已刪除「
    吊扣」等文字，依修正後即現行道路交通管理處罰條例第68
    條，則並無規定「吊扣駕駛執照」處分效力與執行方式，僅
    規範有「吊銷駕駛執照」處分之效力與執行。上開條文明定
    受「吊銷駕駛執照處分」時，始得就受處分人持有各級車類
    之駕駛執照予以裁處，如受處分人係受「吊扣駕駛執照處分
    」，自不得對其持有各級車類之駕駛執照裁決吊扣。再者，
    道路交通管理處罰條例第68條之修正過程與修正條文，立法
    委員認為原條文「汽車駕駛人，因違反本條例及道路交通安
    全規則之規定，受吊扣或吊銷駕駛執照處分時，受吊扣或吊
    銷其持有各級車類之駕駛執照」，將違法或違規駕駛人所持
    有各級車類之駕駛執照一併吊銷或吊扣，失之過酷，對於人
    民工作與生活影響過鉅，有違比例原則，經與交通部協商後
    ，乃將其中「受吊扣處分者，吊扣其持有各級車類之駕駛執
    照」部分之規定刪除（見立法院公報第94卷第70期，院會紀
    錄，第135 至141 頁）。故駕駛人違反道路交通管理處罰條
    例第35條第1 項第1 款規定致受有吊扣駕駛執照處分時，依
    修正後同法第68條規定暨其修法意旨，僅得吊扣違規或違法
    當時駕駛車類之駕駛執照，否則將造成同一違規或違法行為
    ，因受處分人持有駕駛執照種類之不同，而異其處分之結果
    。況酒醉駕車行為係製造法所不容許之風險，以風險製造之
    立場觀察，雖不因駕駛車輛種類之不同致有所差別，但從風
    險實現觀點而言，酒醉駕駛車類之不同，其對於交通安全衍
    生之實害結果亦有差異，如駕駛人駕駛某一級之車類違反道
    路交通管理處罰條例規定時，不論其所造成之實害結果，一
    律吊扣駕駛人所持有之各類駕駛執照，亦有違相同事件相同
    處理，不同事件不同處理之平等原則。職此，前揭條文明定
    吊銷駕照處分效力與執行方式，並未規定吊扣駕照之執行，
    從而，受處分人於本件交通違規時，領有普通小型車駕駛執
    照，因而具有騎乘輕型機車之資格，其駕騎輕型機車違規，
    依法所受之處分應為限制其騎乘輕型機車之權利，而非限制
    受處分人駕駛普通小客車之權利。原處分機關僅因受處分人
    於違規時未領有輕型機車駕駛執照可供吊扣，吊扣受處分人
    現時所持有之普通小客車駕駛執照，雖可達成限制受處分人
    繼續騎乘輕型機車行駛之目的，惟亦同時造成限制受處分人
    繼續駕駛普通小客車等車類行駛之結果，所造成之損害已與
    欲達成目的之利益顯失均衡，且與前揭道路交通管理處罰條
    例第68條之修正意旨不符。然本件受處分人依法應受之處分
    ，係限制其駕駛騎乘輕型機車之權利，即應依法諭知吊扣輕
    型機車之駕駛執照，自不能因受處分人現實上僅持有普通小
    型車之駕駛執照，謂無法執行即違背法律規定而諭知免罰或
    不罰。至於實際執行面，可由交通主管機關於普通小型車駕
    駛執照上或電腦檔存資料，註記吊扣輕型機車駕照，為限制
    車類級別之駕駛資格，不得因受處分人無較低等級之駕照可
    供吊扣，即率爾代以吊扣較高等級之駕照或完全不予處罰（
    參照台灣高等法院暨所屬法院98年度法律座談會刑事類提案
    第23號討論暨審查意見）；再按「汽車駕駛執照為駕駛汽車
    之許可憑證，由駕駛人向公路監理機關申請登記，考驗及格
    後發給之。汽車駕駛人經考驗及格，未領取駕駛執照前，不
    得駕駛汽車」，道路交通安全規則第50條第1 項定有明文，
    是未持有汽車駕駛執照而駕駛汽車者，即應依道路交通管理
    處罰條例第21條第1 項第1 、2 、9 款、第2 項之規定為處
    罰。復依道路交通安全規則第53條、第61條、第61條之1 規
    定，我國汽車駕駛執照，係依汽車類、機器腳踏車類，先分
    為「汽車駕駛執照」、「機器腳踏車駕駛執照」二類；再依
    汽車及機器腳踏車之各該級類，分為小型車、大貨車、大客
    車、聯結車駕駛執照、以及大型機車、普通重型機車、輕型
    機車駕駛執照；另就「汽車駕駛執照」依自用及因職業而駕
    駛分為普通及職業駕駛執照。而就上開汽車及機器腳踏車之
    各類級駕駛執照之持用方式，「汽車駕駛執照」、「機器腳
    踏車駕駛執照」間，除已持有「汽車駕駛執照」可騎乘輕型
    機器腳踏車外，該二類駕駛執照不可流用，亦即，領有小型
    車、大貨車、大客車、聯結車駕駛執照，而未領有大型或普
    通重型機車，除騎乘輕型機器腳踏車外，如騎乘大型或普通
    重型機車，即屬無照駕駛；反之，領有大型或普通重型機車
    駕駛執照，而未領有小型車、大貨車、大客車、聯結車駕駛
    執照，如駕駛各該型級汽車，亦係屬無照駕駛，均應依路交
    通管理處罰條例第21條第1 項第1 、2 、9 款規定處罰；再
    以，持有「汽車駕駛執照」或「機器腳踏車駕駛執照」，均
    以持有各類（汽車或機器腳踏車）高級車種駕駛執照者，可
    駕駛該級車類以下之同類車類，如取得更高一級車類之駕駛
    資格時，即由監理機關換發該駕駛高一級類之駕駛執照。就
    監理核發駕駛執照實務上，因汽車與機器腳踏車分屬不同類
    車輛，而有對同一駕駛人，同時核發「汽車駕駛執照」、「
    機器腳踏車駕駛執照」之情形外，因上開道路交通安全規則
    第53條、第61條、第61條之1 等之規定，均僅核發駕駛人其
    得駕駛或騎乘之最高級之「汽車駕駛執照」、「機器腳踏車
    駕駛執照」，以為其駕駛汽車或騎乘機車之證明文件，而未
    核發其得駕駛或騎乘之最高級以下之各低級「汽車駕駛執照
    」、「機器腳踏車駕駛執照」供駕駛人同時持有。但駕駛執
    照既係監理機關核發駕駛人表彰執照持有人可駕駛何類級汽
    車或機器腳踏車之許可資格文件，自具有行政處分之性質，
    非不得由監理機關於駕駛執照上依法附以限制條件，以限制
    或限縮其許可之範圍，非謂監理機關不得在核發予駕駛人持
    用之高級車類之駕駛執照中依法限制駕駛人持用該駕駛執照
    所駕駛之車種（亦即，限制駕駛人駕駛各類級車類資格）；
    另按一行為同時觸犯刑事法律及違反行政法上義務規定者，
    依刑事法律處罰之。但其行為應處以其他種類行政罰或得沒
    入之物而未經法院宣告沒收者，亦得裁處之；前項行為如經
    不起訴處分或為無罪、免訴、不受理、不付審理之裁判確定
    者，得依違反行政法上義務規定裁處之，行政罰法第26條第
    1 項、第2 項分別定有明文，其所揭示之所謂「一事不二罰
    」原則，探究其立法目的，係以一行為同時觸犯刑事法律及
    違反行政法上義務規定時，由於刑罰與行政罰同屬對不法行
    為之制裁，而刑罰之懲罰作用較強，故依刑事法律處罰，即
    足資警惕時，實無一事二罰再處行政罰之必要，且刑事法律
    處罰，由法院依法定程序為之，較符合正當法律秩序，應予
    優先適用；但罰鍰以外之沒入或其他種類行政罰，因兼具維
    護公共秩序之作用，為達行政目的，行政機關仍得併予裁處
    。次按檢察官之緩起訴處分於緩起訴期間內，有下列情形之
    一者，檢察官得依職權或依告訴人之聲請撤銷原處分，繼續
    偵查或起訴：（一）於期間內故意更犯有期徒刑以上刑之罪
    ，經檢察官提起公訴者。（二）緩起訴前，因故意犯他罪，
    而在緩起訴期間內受有期徒刑以上刑之宣告者。（三）違背
    第二百五十三條之二第一項各款之應遵守或履行事項者，刑
    事訴訟法第253 條之3 第1 項定有明文。據此足知：於緩起
    訴處分之猶豫期間內，刑事訴追程序仍未終局確定，此與不
    起訴處分確定後，刑事訴追程序即告終結，檢察官原則上不
    得就同一行為再行起訴之法律效果迥異。是以，緩起訴處分
    期間尚未屆滿之前，自不得認為已有不起訴處分之法律效果
    ，核無適用行政罰法第26條第2 項規定之餘地。
四、異議人坦承騎乘輕型機車（車牌號碼：SY3-230 ），經測試
    檢定有酒精濃度超過規定標準一事，且有臺北縣政府警察局
    北縣警交大字第C00000000 號舉發違反道路交通管理事件通
    知單（時間：99年8 月6 日23時10分，地點：臺北縣三重市
    ○○路、大智街口，違規事實：酒駕〈0.83MG/L〉）影本1
    紙在卷足稽，是異議人於上開時、地因酒後呼氣酒精濃度超
    過規定標準駕駛動力交通工具（輕型機器腳踏車）之違規事
    實，堪以認定，則本院應加探究者，厥係原處分機關就該違
    規事實所為之罰鍰45,000元，並吊扣駕駛執照（異議人僅有
    普通小型車駕駛執照）12個月及接受道路交通安全講習等處
    分是否合法有據？
五、經查：
（一）本件異議人係酒後呼氣酒精濃度超過規定標準駕駛動力交
      通工具（輕型機器腳踏車），揆諸上開說明，則於吊扣其
      駕駛照時僅能吊扣其輕型機器腳踏車之駕駛執照，雖異議
      人僅領有普通小型車駕駛執照，但於實際執行面，可由交
      通主管機關於普通小型車駕駛執照上或電腦檔存資料，註
      記吊扣輕型機車駕照，為限制車類級別之駕駛資格，而非
      遽予吊扣其普通小型車駕駛執照，是原處分機關就此所為
      之處分即非妥適。
（二）又異議人之本件違規行為，同時違反道路交通管理處罰條
      例第35條第1 項第1 款與刑法第185 條之3 之規定，係一
      行為同時觸犯刑事法律及違反行政法上義務規定，依行政
      罰法第26條第1 項前段規定，應依刑事法律處罰之，且業
      於99年8 月13日，經臺灣板橋地方法院檢察署檢察官以99
      年度速偵字第5104號為緩起訴處分，緩起訴期間為2 年，
      並應於收受緩起訴處分執行命令通知書後，至緩起訴期間
      屆滿前2 個月止，向指定之政府機關、行政法人、社區或
      其他符合公益目的之機構或團體提供110 小時之義務勞務
      ，緩起訴處分期間為2 年（依職權送再議，尚未確定），
      此有前開臺灣板橋地方法院檢察署檢察官緩起訴處分書、
      臺灣高等法院被告前案紀錄表各1 份在卷足稽。是異議人
      之本件違規行為尚無不起訴處分或為無罪、免訴、不受理
      、不付審理之裁判確定之情形，且其後縱然前開緩起訴確
      定，則於緩起訴期間，異議人仍有因刑事訴訟法第253 條
      之3 第1 項各款規定，經檢察官撤銷緩起訴處分繼續偵查
      或起訴而受刑事處罰之可能，此時行政機關若逕行依法行
      政裁罰，毋寧將使異議人有同時遭受行政處罰及刑事處罰
      之危險。準此，原處分機關自不得於原處分時即依道路交
      通管理處罰條例第35條第1 項第1 款規定逕予裁處異議人
      罰鍰之處分（原處分機關於裁決書固加註「罰鍰等候法院
      判決確定再至本站到案」，其不僅效力未臻明確，且亦屬
      於法不合）。
六、從而，原處分既有上開可議之處，本件聲明異議為有理由，
    又本件酒後駕車部分為一個違規行為，罰鍰、吊扣駕駛執照
    及道路交通安全講習無從區分，且行政罰法亦未區分主罰及
    從罰，異議人雖對於前開罰鍰及道路交通安全講習部分雖未
    為不服，惟依道路交通管理處罰條例第89條之規定，準用刑
    事訴訟法第348 條第2 項之規定，該罰鍰及施以道路交通安
    全講習與吊扣駕駛執照部分，具有全部與一部之關係，而為
    異議聲明之效力所及，本院自得併為審酌（參照臺灣高等法
    院97年度交抗字第1831號裁定、臺灣高等法院暨所屬法院98
    年度法律座談會刑事類提案第23號決議意旨參照），故應由
    本院撤銷原處分，並自為裁罰如主文第2 項所示，以茲適法
    。
七、至於原處分機關雖援引交通部97年1 月24日交路字第097001
    5997號函，主張依修正後道路交通管理處罰條例第68條之規
    定，本件異議人領有普通小型車駕駛執照而駕駛輕型機車，
    應吊扣其所領有憑以許可駕駛輕型機車之該普通小型車駕駛
    執照，另援引交通部94年9 月15日交路字第0940051433號法
    函、89年8 月30日交路八十九字第008861號函，認本件應吊
    扣異議人之普通小型車駕駛執照云云。惟按法官依據法律獨
    立審判，憲法第80條載有明文。各機關依其職掌就有關法規
    為釋示之行政命令，法官於審判案件時，固可予以引用，但
    仍得依據法律，表示適當之不同見解，並不受其拘束，司法
    行政機關所發司法行政上之命令，如涉及審判上之法律見解
    ，僅供法官參考，法官於審判案件時，亦不受其拘束，司法
    院大法官會議解釋釋字第216 號解釋意旨可資參照。是原處
    分機關所提前開函文或係於道路交通管理處罰條例第68條修
    正條文（95年3 月1 日施行）前所為，核與修正後之條文意
    旨不合，或與前開說明有違，本院自不受其拘束，附此敘明
    。
據上論斷，應依道路交通案件處理辦法第20條，裁定如主文。
中    華    民    國    99    年    8     月    31    日
                    交通法庭    法  官  陳鴻清
上列正本證明與原本無異。
如不服本裁定，應於裁定送達後五日內敘明抗告理由，向本院提
出抗告狀。
                                書記官  黃頌棻
中    華    民    國    99    年    8     月    31    日

司法院資訊處製作；財團法人民間司法改革基金會備份。
